ACORDAO-COMPLETO-2389812

ACÓRDÃO 1409/2020 ATA 5/2020 - SEGUNDA CÂMARA

VISTOS, relatados e discutidos estes autos de tomada de contas especial, nos quais foram opostos Embargos de Declaração contra o Acórdão 7722/2019-TCU-Segunda Câmara,
ACORDAM os Ministros do Tribunal de Contas da União, reunidos em Sessão da 2ª Câmara, diante das razões expostas pelo Relator, em:
9.1. conhecer dos presentes Embargos de Declaração, com base nos arts. 32, inciso II, e 34 da Lei 8.443/1992, para, no mérito, rejeitá-los;
9.2. dar ciência deste acórdão ao recorrente, informando-o, na ocasião, que já consta do subitem 9.3 do Acórdão 2552/2017-TCU-Segunda Câmara autorização para o parcelamento da multa que lhe foi aplicada mediante o subitem 9.2 desse decisum (redação dada subitem 9.1.2 do Acórdão 7722/2019-TCU-Segunda Câmara) , em até 36 (trinta e seis) parcelas mensais e consecutivas, com vencimento da primeira parcela fixado em quinze dias, a contar do recebimento da notificação, e o das demais a cada trinta dias, devendo incidir sobre cada uma, atualizada monetariamente, os encargos devidos, na forma prevista na legislação em vigor, alertando-o, ainda, de que a falta de comprovação do recolhimento de qualquer parcela importará o vencimento antecipado do saldo devedor, nos termos do art. 217, § 2º, do Regimento Interno/TCU;
9.3. dar ciência deste acórdão aos demais interessados.

Embargos de declaração opostos contra decisão que deu provimento a recurso de reconsideração para tornar insubsistente a motivação para a condenação em débito e a apenação com a multa do art. 57 da Lei 8.443/1992, persistindo, todavia, a irregularidade pela omissão no dever de prestar contas na época oportuna, o que deu ensejo à aplicação da multa prevista no art. 58, incisos I e II, da referida lei ao dirigente da entidade conveniada.

Segunda Câmara

Entidades/órgãos do Governo do Estado de Pernambuco.

3. Interessados/Responsáveis/Recorrentes:
3.1. Interessados: Caixa Econômica Federal (00.360.305/0001-04); Secretaria de Educação Básica (00.394.445/0124-52).
3.2. Responsáveis: Academia de Educação Para o Desenvolvimento - Aedes (10.278.089/0001-06); Alexandre Henrique de Lemos Marinho (XXX.112.884-XX).
3.3. Recorrente: Alexandre Henrique de Lemos Marinho (XXX.112.884-XX).

13.1. Ministros presentes: Ana Arraes (Presidente), Augusto Nardes (Relator) e Raimundo Carreiro.
13.2. Ministro-Substituto convocado: Augusto Sherman Cavalcanti.
13.3. Ministro-Substituto presente: André Luís de Carvalho.

AUGUSTO NARDES

Ministro Augusto Nardes.

Tratam os autos, originariamente, da tomada de contas especial instaurada pelo Ministério da Ciência e Tecnologia, tendo como responsável o Sr. Alexandre Henrique de Lemos Marinho, Presidente da Academia de Educação para o Desenvolvimento - Aedes, em razão da omissão no dever de prestar contas dos recursos transferidos à referida entidade mediante o Convênio 01.009.00/2010, objetivando a "Capacitação de alunos do Município de Garanhuns em Tecnologia da Informação".
2.	Mediante o Acórdão 2552/2017-TCU-Segunda Câmara, este Tribunal decidiu, com fundamento no art. 16, inciso III, alíneas "a" e "c", da Lei 8.443/1992,  julgar irregulares as presentes contas e condenar o Sr. Alexandre Henrique de Lemos Marinho e a Academia de Educação para o Desenvolvimento - Aedes solidariamente em débito, pelo valor federal repassado (R$ 100.000,00, em 17/8/2011) , abatendo-se a quantia já restituída aos cofres públicos (R$ 15.058,58, em 2/1/2013) , em razão da "falta de justificativa para o descumprimento do prazo para prestação de contas (art. 16, inciso III, alínea a, da LOTCU) e na ausência de demonstração do nexo de causalidade entre o gasto dos recursos do convênio e a execução das metas (alínea c do mencionado dispositivo legal) ".
3.	Decidiu, ainda, aplicar-lhes a multa prevista no art. 57 da referida lei, no valor de R$ 12.000,00.
4.	No caso, conforme consta dos itens 8 a 11 do voto condutor do acórdão condenatório, a aludida ausência de demonstração do nexo de causalidade entre os gastos efetuados e a execução das metas restou caracterizada pela retirada dos recursos da conta corrente específica do convênio e posterior transferência para conta de poupança, pela falta de inserção de dados do convênio no Sistema de Gestão de Convênios e Contratos de Repasse - Siconv, pela omissão de atesto de recebimento dos bens e serviços cujo pagamento foi comprovado e pela inexistência de identificação das notas fiscais com o número do convênio.
5. 	Posteriormente, mediante o Acórdão 7217/2017-TCU-Segunda Câmara, este Tribunal deu acolhimento parcial a embargos declaratórios opostos pelos responsáveis para declarar a insubsistência da falha consistente na retirada dos recursos na conta específica do convênio. Todavia, manteve a parte dispositiva da deliberação impugnada, com condenação em débito e aplicação de multa proporcional, ante as demais ocorrências.
6.	Em sede de novos embargos, este Tribunal confirmou a decisão adotada anteriormente, nos termos do Acórdão 1872/2018-TCU-Segunda Câmara.
7.	Irresignados com a decisão condenatória, os responsáveis interpuseram recursos de reconsiderações, mediante os quais lograram demonstrar o nexo causal entre os recursos repassados e as despesas efetuadas (à exceção de pequena quantia, que foi oportunamente restituída aos cofres públicos) , tornando insubsistente a motivação para a condenação em débito e a apenação dos responsáveis com a multa do art. 57 da Lei 8.443/1992. Persistiu, todavia, a irregularidade pela omissão no dever de prestar contas na época oportuna, de responsabilidade do Sr. Alexandre Henrique de Lemos Marinho, na condição de dirigente da entidade conveniada.
8.	Em vista disso, este Tribunal decidiu, mediante o Acórdão 7722/2019-TCU-Segunda Câmara, pela manutenção do julgamento pela irregularidade das presentes contas apenas quanto à responsabilidade do Sr. Alexandre Henrique de Lemos Marinho, desta feita com base na alínea "a" do inciso III do art. 16 da Lei 8.443/1992, e pela alteração do fundamento da multa imposta a ele, do art. 57 para o art. 58, incisos I e II, da referida lei, e do seu valor, de R$ 12.000,00 para R$ 10.000,00.
9.	Nesta oportunidade, apreciam-se embargos de declaração (peça 155) opostos por esse responsável em face desse decisum, a seguir transcrito:
"VISTOS, relatados e discutidos estes autos em que se apreciam, nesta fase processual, Recursos de Reconsideração interpostos contra o Acórdão 2.552/2017, mantido em sede de embargos pelos Acórdãos 7.212/2017 e 1.872/2018, todos da 2ª Câmara,
ACORDAM os Ministros do Tribunal de Contas da União, reunidos em Sessão de 2ª Câmara, ante as razões expostas pelo Relator, em:
9.1. com fundamento no art. 32, parágrafo único, da Lei 8.443/1992 c/c o art. 285, § 2º, do Regimento Interno do TCU, conhecer dos presentes recursos e, no mérito, dar-lhes provimento para:
9.1.1. reformar o item 9.1 do acórdão recorrido, dando-lhe a seguinte redação:
'9.1. julgar irregulares as contas do Sr. Alexandre Henrique de Lemos Marinho, com fundamento nos arts. 1º, inciso I, 16, inciso III, alínea 'a', da Lei 8.443/1992 c/c os arts. 19 e 23, inciso III, da mesma lei, e nos arts. 1º, inciso I, 202, § 6º, 209, incisos I e II, e 214, inciso III, do Regimento Interno/TCU;';
9.1.2. reformar o item 9.2 do acórdão recorrido, dando-lhe a seguinte redação: 
'9.2. aplicar ao Sr. Alexandre Henrique de Lemos Marinho a multa prevista no art. 58, incisos I e II, da Lei 8.443/1992, no valor de R$ 10.000,00 (dez mil reais) , fixando-lhe o prazo de 15 (quinze) dias, a contar da notificação, para que comprove perante o Tribunal (art. 23, inciso III, alínea 'a' da Lei 8.443/1992 c/c o art. 214, inciso III, alínea 'a' do RI/TCU) o recolhimento da dívida aos cofres do Tesouro Nacional, atualizada monetariamente, a contar da data deste Acórdão até a data do efetivo recolhimento, caso não seja paga no prazo estabelecido, na forma da legislação em vigor;'; 
9.2. dar ciência desta deliberação aos recorrentes e aos demais órgãos e interessados cientificados do acórdão recorrido".
10.	De início, defende o embargante a existência de contradição no Acórdão 7722/2019-TCU-Segunda Câmara sob o fundamento de que este Tribunal teria dado provimento ao recurso de reconsideração interposto anteriormente, excluindo o débito imputado nos autos, mas mantendo, praticamente, o mesmo valor da multa aplicada, em inobservância aos princípios da proporcionalidade e da razoabilidade. Para tanto, alega o seguinte:
"Ora, SE, na ocasião em que o Órgão Julgador considerava que os responsáveis pela convenente haviam causado DANO AO ERÁRIO, oportunidade portanto em que os julgadores poderiam ter aplicado multa correspondente a até 100% do valor atualizado do dano causado ao Erário, conforme art. 57, da Lei 8.443/1992, o que na época significaria uma multa de até R$ 180.805,15 (valor da Notificação de Dívida apresentada através do Ofício 0399, de 27/3/2017) , ou seja, se na ocasião em que se acreditava que os convenentes haviam incorrido em falta gravíssima, o Tribunal decidiu imputar multa de apenas 6,6% do valor máximo que poderia ter arbitrado, o que justifica AGORA, a este mesmo Tribunal, quando a razão de decidir pretérita mostrou-se flagrantemente inconsistente, condenar os responsáveis pelo convênio em multa, de 10 mil reais, que equivale a praticamente ao mesmo valor da multa anterior. Aliás, se visto do ponto de vista proporcional, a multa tornou-se bem maior.
Dito de outra forma, se as condições de decidir foram radicalmente alteradas, ou seja, se de um suposto dano ao erário de 180 mil reais, verificou-se subsistir apenas a irregularidade das contas por omissão do dever de prestar contas, o que justificaria a aplicação de multa quase idêntica, senão uma flagrante contradição, como agora demonstrada, uma vez que até mesmo o fundamento da multa foi mitigado - já que passou a ser os incisos I e II do art. 58 da Lei 8443/92, ou seja, qual a razão de, agora, o Tribunal decidir por aplicar uma multa equivalente a 16% da multa máxima permitida - levando em conta que o valor máximo da multa seria de R$ 62.237,56 (conforme Portaria 44 - TCU, de 16/01/2019) - que fixa o valor máximo da multa para o ano de 2019?.
Assim, além de, neste ponto, o Acórdão ter-se mostrado CONTRADITÓRIO, mostrou-se também omisso ao não respeitar os princípios da proporcionalidade e da razoabilidade, que tradicionalmente norteiam as decisões deste Tribunal de Contas. 
É entendimento assente desta Corte que elidida parte das irregularidades perante a instância recursal, o Tribunal poderá, em observância ao princípio da proporcionalidade, reduzir o valor da multa inicialmente cominada. Além disso, se, conforme jurisprudência majoritária desta Corte, a proporcionalidade da multa do art. 57 da Lei 8.443/1992, em relação ao débito, é decorrente do grau de reprovabilidade das condutas praticadas - o que levou os excelsos julgadores a ampliarem o percentual da multa de forma inversamente proporcional à redução do nível de reprovabilidade da conduta?
O enunciado do Acórdão 2701/2008-TCU-Plenário, por exemplo, vem corroborar com a alegação de CONTRADIÇÃO dos embargantes quando dispõe que: 'Justifica-se uma gradação menor na sanção, quando decorrente da omissão no dever de prestar contas, sem ocorrência de débito, em nome do princípio da proporcionalidade'.".
11.	O embargante aponta, também, omissão no Acórdão 7722/2019-TCU-Segunda Câmara, sob o fundamento de que este Tribunal não teria autorizado o parcelamento da multa, bem como não teria analisado um conjunto de fatores atenuantes na avaliação das suas condutas e na gradação da pena, os quais motivariam o seu abrandamento, quais sejam:
	- execução total do objeto conveniado e alcance integral dos objetivos pactuados;
	- inexperiência na direção da entidade conveniada e na gestão de convênios;
	- ausência de dolo, má fé, locupletamento ou dano ao erário;
	- subsistência, apenas, da irregularidade alusiva à omissão na prestação de contas, a qual seria considerada de baixa gravidade e que, por isso, justificaria apenação mais branda; 
	- existência de prova cabal de sua hipossuficiência financeira para recolhimento da multa no montante aplicado.
12.	Em seu favor, destaca acórdãos do Tribunal que afirmariam a necessidade de observância dos princípios da razoabilidade e proporcionalidade na apenação dos responsáveis, segundo os quais a dosimetria do valor da multa deve guardar proporção com a quantidade e a gravidade das irregularidades atribuídas ao agente sancionado.
13.	Aduz, ainda, que, segundo entendimento habitual desta Corte, "a condenação em multa excessiva é medida extrema, via de regra adotada quando se verifica a existência de graves irregularidades durante a execução do convênio, a exemplo dos casos de locupletamento de recursos ou danos ao Erário, hipóteses que não se fizeram presentes no convênio analisado".
14.	Em face do exposto, requer: "1. que seja atribuído aos presentes Embargos efeitos infringentes; 2. que seja reduzido o valor da multa para o patamar mínimo previsto no art. 58, da Lei 8.443/92; 3. que seja autorizado o parcelamento do débito em até 36 parcelas, considerando, o que dispõe a legislação em vigor e, sobretudo, a baixa relevância do ato praticado e a condição econômica de hipossuficiência do Embargante".
	É o relatório.

não há

Subprocurador-Geral Paulo Soares Bugarin.

EMBARGOS DE DECLARAÇÃO EM TOMADA DE CONTAS ESPECIAL. ARGUMENTOS TENDENTES A REDISCUTIR O MÉRITO DA DELIBERAÇÃO CONDENATÓRIA. INEXISTÊNCIA DE OMISSÃO, CONTRADIÇÃO OU OBSCURIDADE NA DECISÃO EMBARGADA. REJEIÇÃO. 1. Rejeitam-se embargos de declaração na ausência de qualquer obscuridade, omissão ou contradição na deliberação recorrida, ou mesmo divergência a ser dirimida. 2. Não cabe, em sede de embargos de declaração, a rediscussão de matéria decidida, para modificar o julgado em sua essência ou substância.

TOMADA DE CONTAS ESPECIAL (TCE)

Secretaria de Recursos (SERUR); Secretaria de Controle Externo de Tomada de Contas Especial (SecexTCE).

De início, entendo que os presentes embargos devem ser conhecidos, por preencherem os requisitos de admissibilidade previstos nos arts. 32, inciso II, e 34 da Lei nº 8.443/1992.
2. 	Como preliminar de mérito, e a título pedagógico, observo que os embargos de declaração são, em regra, recurso integrativo, que objetivam expungir da decisão embargada os vícios da omissão, contradição ou obscuridade. Vicente Greco Filho assim define esses vícios da deliberação:
" (...) obscuridade: defeito consistente na difícil compreensão do texto da sentença e pode decorrer de simples defeito redacional ou mesmo de má formulação de conceitos, havendo obscuridade quando a sentença está incompreensível no comando que impõe e na manifestação de conhecimento e vontade do juiz.
contradição: afirmação conflitante, quer na fundamentação, quer entre a fundamentação e a conclusão, sendo que, nesses casos, a correção da sentença, em princípio, não levaria a uma verdadeira modificação da sentença, mas apenas a um esclarecimento de seu conteúdo.
omissão: caso em que a sentença é complementar, passando a resolver questão não solucionada, ganhando substância, portanto, sendo que as questões que devem ser resolvidas pelo juiz são todas as relevantes postas pelas partes para a solução do litígio, bem como as questões de ordem pública que o juiz deve resolver de ofício, como, por exemplo, a coisa julgada."
 (in Direito Processual Civil Brasileiro 11ª edição, 2º Volume, Editora Saraiva, p. 259/260) .
3.	No mesmo sentido a jurisprudência dos tribunais pátrios, da qual reproduzo excerto do voto condutor da seguinte deliberação do egrégio STJ, a rememorar que os declaratórios 
"objetivam expungir da decisão embargada, o vício da omissão, entendida como aquela advinda do próprio julgado e prejudicial à compreensão de causa, e não aquela que entenda o embargante, ainda mais como meio transverso a impugnar os fundamentos da decisão recorrida." (STJ, EDcl REsp 351490, DJ 23/09/2002) .
4. 	Observo, também, que a contradição arguida em sede de embargos de declaração deve ser aquela verificada entre a deliberação e/ou a ementa e os argumentos que lhe serviram de embasamento. Nessa linha:
EDcl no AgRg na Pet 6540/MG - 2008/0117567-3
"PROCESSUAL CIVIL. PETIÇÃO. EMBARGOS DE DIVERGÊNCIA. CRÉDITO-PRÊMIO DO IPI. EMBARGOS DE DECLARAÇÃO. CONTRADIÇÃO. INEXISTÊNCIA.
1. A contradição que autoriza o manejo dos embargos é somente a interna ao acórdão, verificada entre os fundamentos que o alicerçam e a conclusão. A contradição entre o julgado e a irresignação da parte com o resultado do julgamento não satisfaz a exigência do art. 535 do CPC.
 (...) " (grifei) .
AgRg no Ag 786048/MG - 2006/0128715-8
"PROCESSUAL CIVIL. RECURSOS. EMBARGOS DE DECLARAÇÃO. CONTRADIÇÃO. OMISSÃO.
I - 'A inteligência do art. 535 do CPC é no sentido de que a contradição, omissão ou obscuridade, porventura existentes, só ocorre entre os termos do próprio acórdão; ou seja, entre a ementa e o voto, entre o voto e o relatório etc., o que não ocorreu no presente caso' (EDcl nos EDcl nos EREsp 995.095/RS, Rel. Ministro HUMBERTO MARTINS, PRIMEIRA SEÇÃO, DJe 03/11/2008) .
 (...) ";
EDcl no REsp 610039/DF - 2003/0212700-2
"PROCESSUAL CIVIL. EMBARGOS DE DECLARAÇÃO. CONTRADIÇÃO. INEXISTENTE. REEXAME DE MATÉRIA. IMPOSSIBILIDADE. EMBARGOS DE DIVERGÊNCIA.
1. A contradição ensejadora de declaratórios somente é aquela ocorrida no bojo do julgado impugnado, i. e., a discrepância existente entre sua fundamentação e conclusão.
 (...) ".
5. 	De outra parte, anoto que a via dos aclaratórios não se presta a examinar novos argumentos ventilados. Nesse sentido o magistério de Theotonio Negrão, citado por José Frederico Marques (in: Instituições de Direito Processual Civil - Vol. IV, Ed. Milleniun, 1ª ed. atualizada, p. 242) , para quem "descabem embargos de declaração para suscitar questões novas anteriormente não ventiladas".
6.	Feitas essas considerações, verifico, no mérito, que inexistem vícios no Acórdão 7722/2019-TCU-Segunda Câmara.
7.	Basicamente, o embargante comparece perante este Tribunal, mediante embargos de declaração, sustentando, com base em julgados desta Corte de Contas, a desproporcionalidade e a desarrazoabilidade da multa que lhe foi aplicada mediante o aludido decisum e, em vista disso e de alegada incapacidade financeira de solvê-la, a pertinência de sua redução.
8.	De pronto, vê-se que, muito embora tente demonstrar a existência de vícios de contradição e omissão na deliberação embargada, as contestações do embargante buscam, na verdade, rediscutir o mérito da matéria decidida, para fins de redução do valor da multa que lhe foi imposta, o que, como dito acima, não se coaduna com os estreitos limites da presente espécie recursal, sendo repelido pela doutrina como pela jurisprudência dos tribunais pátrios, inclusive desta Corte.
9. 	Diante disso, sou pela rejeição dos embargos declaratórios em discussão.
10.	Não obstante, cabe relembrar, de início, que, uma vez desconstituído o débito apontado nesta TCE, que deu ensejo à condenação em débito do embargante e à aplicação da multa proporcional mediante o Acórdão 2552/2017-TCU-Segunda Câmara, remanesceu de irregularidade atribuída a ele a omissão no dever de prestar contas dos recursos recebidos dos cofres públicos por força do Convênio 01.009.00/2010, a qual motivou a aplicação da multa do art. 58, incisos I e II, da Lei 8.443/1992, no valor de R$ 10.000,00, mediante o Acórdão 7722/2019-TCU-Segunda Câmara, ora embargado.
11.	Vê-se que, diferentemente do colocado pelo embargante, não houve redução do nível de reprovabilidade da conduta questionada inicialmente e consequente mitigação do fundamento da multa aplicada pelo acórdão condenatório em razão dessa conduta. Houve, sim, elisão da irregularidade que deu ensejo a essa apenação, com sua consequente anulação, e, concomitantemente, confirmação de outra irregularidade, a qual, por sua vez, fundamentou a aplicação da multa aplicada pelo acórdão embargado. Trata-se de penalidades distintas, decorrentes de fundamentos diversos. 
12.	Nesse sentido, a comparação de grandeza efetivada pelo embargante em relação à multa do art. 57 da Lei 8.443/1992, que lhe foi aplicada pelo acórdão condenatório, posteriormente anulada pelo acórdão embargado, e à do art. 58, incisos I e III, da mesma lei, que lhe foi aplicada por esse último decisum, é indevida, uma vez que, como dito alhures, referem-se a institutos distintos, com fatos geradores e critérios de dosimetria específicos.  
13.	Como é cediço, a multa prevista no art. 57 da Lei 8.443/1992 é  ao responsável nos casos em que tenha resultado débito, nos termos do art. 19 da referida lei, e sua valoração se dá de forma proporcional ao dano ocasionado aos cofres públicos, podendo alcançar até cem por cento do valor atualizado do montante estipulado.
14. 	Já a cominação da multa prevista no art. 58 da Lei 8.443/1992 decorre da constatação da prática das irregularidades listadas no art. 268 do Regimento Interno deste Tribunal e seu valor varia de 5% a 100% do limite previsto naquele dispositivo legal, devidamente atualizado, que era, em 2019, conforme Portaria TCU 44/2019, no valor de R$ 62.237,56.
15.	De comum, em ambos os institutos, tem-se apenas que, segundo a sistemática processual do TCU, a dosimetria da pena deve ter como balizadores a gravidade dos ilícitos, a valoração das circunstâncias fáticas e jurídicas envolvidas, a culpabilidade dos responsáveis e a isonomia de tratamento com casos análogos, não se atendo, a princípio, com as características pessoais, os antecedentes e a capacidade financeira em quitar a dívida dos responsáveis.
16.	No presente caso, uma vez desconstituído o débito apontado nesta TCE, que deu ensejo à condenação em débito do responsável e à aplicação da multa proporcional, remanesceu de irregularidade atribuída ao embargante a omissão no dever de prestar contas dos recursos recebidos dos cofres públicos por força do Convênio 01.009.00/2010, a qual motivou a aplicação da multa do art. 58, incisos I e II, da Lei 8.443/1992, no valor de R$ 10.000,00.
17.	Além de ser inferior ao limite legal estabelecido para tal, essa apenação guarda compatibilidade com a gravidade da irregularidade praticada (apresentação extemporânea da prestação de contas) , a materialidade financeira dos fatos (gestão de recursos públicos federais da monta de R$ 100.000,00, repassados em 17/8/2011, que, à data da apenação, totalizava cerca de R$ 180.000,00) e a culpabilidade do embargante (descumprimento dos termos do convênio e de normas regulamentadoras de natureza contábil e financeira) . 
18.	Lembro que a prestação de contas do ajuste deveria ter sido apresentada no prazo máximo de 30 dias contados do término da vigência do convênio, fixado em 3/6/2012, mas foi apresentada apenas em 9/7/2014, em resposta à citação deste Tribunal, não se tendo notícia de qualquer solicitação oportuna de prorrogação do aludido prazo junto ao órgão concedente nem tendo sido apresentada qualquer justificativa plausível para esse atraso.
19.	Ressalto, ainda, que, ao contrário do defendido pelo embargante, a omissão na prestação de contas de recursos públicos consiste em grave infração à legislação aplicável à espécie, a ponto de ser causa suficiente para decretação da irregularidade das contas e aplicação de multa.
20.	Isso porque, consoante a jurisprudência pacificada deste Tribunal, a prestação de contas não é mera formalidade, mas dever constitucional inafastável de todo aquele que utiliza recursos públicos, pois é por meio dela que se demonstra a regularidade das despesas realizadas com tais recursos, a correta execução do objeto pactuado e a devida observância à legislação aplicável à espécie. 
21.	Não cumprir com tal dever caracteriza expressa violação ao art. 70, parágrafo único, e 71, inciso II, da Constituição Federal e ao art. 93 do Decreto-lei 200/1967, o que constitui, por si só, razão bastante para a responsabilização do gestor de recursos públicos cuja prestação de contas não foi apresentada no tempo e no modo exigidos pela lei, independente da existência de indício de desvio de recursos ou locupletamento por parte do responsável.
22.	Por elucidativo, transcrevo o seguinte excerto do voto lavrado pelo Ministro Bruno Dantas, que fundamentou o Acórdão 1217/2019-TCU-Plenário:
"O administrador público que, após assinar convênios, acordos, ou ajustes públicos, comprometendo-se a prestar contas dos recursos recebidos, no prazo nele determinado, e não as presta, no devido tempo, viola o princípio constitucional do dever de prestar contas, insculpido dentre os princípios constitucionais sensíveis, ou seja, dentre os que autorizam a União intervir nos Estados e os Estados nos Municípios (art. 34, VII, d; 35, II, da CF) .
O parágrafo único do art. 70, da Constituição Federal, expressamente determina a prestação de contas de qualquer pessoa física ou jurídica, pública ou privada, que utilize, arrecade, guarde, gerencie ou administre dinheiros, bens e valores públicos ou pelos quais a União responda, ou que, em nome desta, assuma obrigações de natureza pecuniária.
No âmbito infraconstitucional, o art. 1º, inciso VII, do Decreto-Lei 201/67, define como infração penal o descumprimento de tal dever:
'Art. 1º. São crimes de responsabilidade dos prefeitos municipais, sujeito ao julgamento do Poder Judiciário, independentemente do pronunciamento da Câmara de Vereadores: (...) 
VII - deixar de prestar contas no devido tempo, ao órgão competente, da aplicação de recursos, empréstimos, subvenções ou auxílios internos e externos, recebidos a qualquer título;'
A norma incriminadora possui o elemento objetivo 'no devido tempo', o que significa dizer que não exclui o crime de omissão no dever de prestar contas o fato de prestá-las intempestivamente, após cobrança do órgão de controle. Se o administrador não prestar contas, no prazo acordado, nos termos do convênio, estará omisso no dever de prestar contas e terá as contas julgadas irregulares. Tanto faz se tiver o administrador desviado a totalidade dos recursos ou se os tiver aplicado regularmente. A única diferença das duas situações seria a existência, ou não, de débito. A norma penal é expressa ao fazer referência ao tempo em que deveria ter sido realizada a prestação de contas, sob pena de configurar omissão, mesmo que posteriormente o responsável venha a prestá-las.
Desta forma, mesmo que possível ao gestor apresentar as contas em fase posterior a que se encontra o processo, não teria êxito em elidir a irregularidade da omissão, que é penalmente relevante na configuração do tipo do crime de responsabilidade.
Ao julgar o Recurso Especial 140.729-GO, a 5ª Turma do E. Superior Tribunal de Justiça entendeu que há justa causa para a ação penal na conduta típica do prefeito municipal que se omite em prestar contas ao órgão competente, nos prazos e condições fixados em lei, a teor do que dispõe o art. 1º, inc. VI, do Decreto-lei 201/67. Da mesma forma, o RE 142.167-GO também se referiu ao elemento temporal, no caso de prefeito 'que deixa de prestar contas de sua administração no prazo legal'.".
23.	Saliento, ademais, que, ao apreciar caso similar envolvendo o mesmo responsável, conforme Acórdão 5310/2019-TCU-Segunda Câmara (relator Min. André de Carvalho) , este Tribunal aplicou multa no mesmo patamar.
24.	Portanto, à luz do colocado acima, a apenação do embargante encontra-se dentro dos parâmetros estabelecidos por este Tribunal, não havendo que se falar em inobservância dos princípios da proporcionalidade e razoabilidade.
25.	Quanto à redução do valor da sanção, a jurisprudência deste Tribunal, a exemplo dos julgados citados pelo embargante (Acórdão 2868/2010-TCU-Plenário, relator Min. Raimundo Carreiro, e 2.974/2012-Plenário, relator Min. Augusto Nardes) , é no sentido de que, excepcionalmente, tal medida pode ser adotada quando comprovada, de forma cabal, a impossibilidade de o responsável satisfazer a dívida.
26.	Nesses julgados, a decisão do Tribunal foi no sentido de manter a apenação nos montantes originais (R$ 10.000,00 e R$ 20.000,00) , ante o não reconhecimento da alegada situação de insolvência dos responsáveis.
27.	No caso em exame, verifico se tratar da mesma situação, haja vista que o responsável apresentou comprovante de rendimentos registrando renda bruta mensal similar e/ou superior às informadas nos precedentes supra, além de comprovantes de despesas diversas, os quais, juntos, não são suficientes a demonstrar, peremptoriamente, a sua insolvência caso tenha que arcar com o ônus da multa que lhe foi imputada.
28.	Assim, considero não atendidos os requisitos essenciais para a redução pretendida do valor da multa, em razão da ausência de provas robustas que possam sustentar o alegado.
29.	Por fim, relativamente à solicitação de parcelamento da multa, registro que autorização nesse sentido já consta do subitem 9.3 do acórdão condenatório, a qual não foi revista nas decisões subsequentes proferidas no feito, cabendo, destarte, cientificar o responsável a respeito disso.
	Diante do exposto, VOTO no sentido de que o Tribunal rejeite os embargos e adote o Acórdão que ora submeto à deliberação deste Colegiado.
TCU, Sala das Sessões Ministro Luciano Brandão Alves de Souza, em 3 de março de 2020.
Ministro JOÃO AUGUSTO RIBEIRO NARDES 
Relator